臺灣南投地方法院民事簡易判決
111年度投簡字第214號
原      告  陳淑芬  

訴訟代理人  黃紫芝律師
被      告  朱自強  
            朱慧娟  
            朱華祺  
            朱芳嫻  
上列當事人間請求塗銷抵押權設定登記事件，本院於民國111年7
月26日言詞辯論終結，判決如下：
    主  文
被告應就附表一、附表二及附表三所示抵押權辦理繼承登記後，
並將該抵押權登記予以塗銷。
訴訟費用由被告連帶負擔。    
    事實及理由
一、被告經合法通知，未於言詞辯論期日到場，復無民事訴訟法
    第386條所列各款情事，依同法第433條之3規定，依職權由
    原告一造辯論而為判決。
二、原告主張：
　　原告於民國102年12月26日購買南投縣○○鎮○○段000○000○00○
    000○00地號土地（以下合稱系爭土地）並於103年1月14日登
    記為所有權人，然系爭土地曾經債務人蔡志盛於84年8月3日
    設定如附表一至三所示之抵押權（以下合稱系爭抵押權）予
    被繼承人蔡碧霞，被繼承人蔡碧霞則於98年11月13日死亡，
    被繼承人蔡碧霞死亡前未曾行使系爭抵押權，而被告均為被
    繼承人蔡碧霞之繼承人，於繼承抵押權後，亦未行使系爭抵
    押權，迄今已逾15年，系爭抵押權所擔保之債權，其請求權
    已因時效而消滅，時效消滅後亦逾5年除斥期間。又被告於
    系爭抵押權發生繼承事實後，並未辦理繼承登記，是系爭抵
    押權應於辦理繼承登記後為塗銷登記，原告依民法第880條
    、第759條及第767條第1項中段提起本件訴訟等語，並聲明
    ：如主文第1項所示。
三、被告未於言詞辯論期日到場，亦未提出任何書狀或陳述供本
    院審酌。
四、本院之判斷：
  ㈠原告前揭主張，業據其提出系爭土地第一類謄本、地籍異動
    索引、除戶謄本、戶籍謄本、繼承系統表、本院111年1月18
    日投院明家字第1110000070號書函（見本院卷第27至37、47
    至59、63、187至235頁）各1份在卷可佐，而依系爭土地第
    一類謄本之記載，被繼承人蔡碧霞就原告所有系爭土地確有
    抵押權存在，被繼承人蔡碧霞於98年11月13日死亡，被告為
    被繼承人蔡碧霞之繼承人，抵押權之設定登記內容詳如附表
    一至三所示，核與原告之主張相符，而被告未於言詞辯論期
    日到場，亦未提出任何書狀或陳述，依民事訴訟法第436條
    第2項、第280條第1及3項規定，視同自認，堪信原告前揭主
    張為真實。
  ㈡請求權，因15年間不行使而消滅。但法律所定期間較短者，
    依其規定；消滅時效，自請求權可行使時起算；以抵押權擔
    保之債權，其請求權已因時效而消滅，如抵押權人，於消滅
    時效完成後，五年間不實行其抵押權者，其抵押權消滅，民
    法第125條、第128條前段及第880條分別定有明文。系爭抵
    押權所擔保之債權清償日期均為89年7月31日，可知系爭抵
    押權所擔保之債權於89年8月1日即得行使，故迄至104年7月
    31日止，其請求權之15年消滅時效即已完成，且亦無證據證
    明被告有於該抵押權擔保之債權消滅時效完成後5年內（即1
    09年7月31日）前實行該抵押權，是系爭抵押權即已因5年之
    除斥期間經過而消滅，故原告主張該抵押權應已消滅等情，
    應屬可採。
  ㈢因繼承、強制執行、徵收、法院之判決或其他非因法律行為
    ，於登記前已取得不動產物權者，應經登記，始得處分其物
    權；對於妨害其所有權者，得請求除去之，民法第759條及
    第767條第1項中段分別定有明文。復抵押權雖逾民法第880
    條規定之5年除斥期間而歸於消滅，惟於除斥期間消滅前如
    抵押權人之繼承人已繼承該抵押權時，則繼承人既已為抵押
    權人，自應就該抵押權先辦理繼承登記，始得准許為塗銷登
    記（司法院廳民一字第18571號研究意見參照）；倘抵押權
    逾民法第880條規定之5年除斥期間後，其抵押權本即已歸於
    消滅，如該抵押權人死亡，其繼承人不僅無繼承其抵押權之
    可言，且負塗銷抵押權登記之義務。固有見解認為故抵押人
    如以抵押權人之繼承人為被告訴請塗銷抵押權登記時，該抵
    押權既已消滅，自無須先辦抵押權繼承登記，始准許塗銷登
    記（司法院廳民一字第118號研究意見參照），惟該抵押權
    登記形式上仍存在，此項登記不失為財產上之利益，土地登
    記簿上既有原抵押權人之名義，如不辦理繼承登記，改為繼
    承人名義，土地登記簿上此部分抵押權人之名義即不連續，
    為維持登記之連續性，仍應辦理公同共有之繼承登記後，始
    得塗銷。是系爭抵押權登記若未予塗銷，顯對原告就系爭土
    地之所有權有所妨害，故原告自得本於系爭土地所有權人之
    地位，依民法第767條第1項中段規定，請求塗銷系爭抵押權
    之設定登記。惟系爭抵押權業於109年7月31日因除斥期間經
    過而消滅，則系爭抵押權之抵押權人蔡碧霞既係於98年11月
    13日死亡，則依前揭說明，蔡碧霞之繼承人（即被告）應就
    系爭抵押權登記先行辦理繼承登記後，再辦理塗銷登記。 
五、據上論結，原告依民法第767條第1項中段規定，請求被告就
    系爭抵押權先行辦理繼承登記後再予塗銷，為有理由，應予
    准許。
六、本件依民事訴訟法第427條第1項規定，適用簡易訴訟程序，
    本院就被告敗訴部分，本應依同法第389條第1項第3款規定
    ，依職權宣告假執行。惟命債務人為一定之意思表示之判決
    確定或其他與確定判決有同一效力之執行名義成立者，視為
    自其確定或成立時，債務人已為意思表示，為強制執行法第
    130條第1項所明定。故命債務人為一定意思表示之判決，於
    判決確定時，視為已為意思表示，無待於執行，更無於判決
    確定前為假執行之餘地（最高法院106年度台抗字第1326號
    裁定要旨參照），爰無宣告假執行之必要。
七、本件事證業臻明確，原告其餘主張、攻擊防禦方法及證據資
    料，經本院審酌後認均不足以影響本件判決之結果，爰不逐
    一論列。
八、訴訟費用負擔之依據：民事訴訟法第78條、第85條第2項。
中　　華　　民　　國　　111 　年　　8 　　月　　5 　　日
                  南投簡易庭  法  官  林彥宇
附表一：（金額：新臺幣）
編號 項目 內容 1 供設定抵押權之不動產 南投縣○○鎮○○段000地號土地 2 不動產所有權人及設定權利範圍 陳淑芬；10分之1 3 收件年期及字號 84年水登字第002232號 4 登記日期 84年8月3日 5 抵押權人 蔡碧霞 6 存續期間 自84年8月1日至89年7月31日 7 清償日期 89年7月31日 8 擔保債權總金額 200萬元 9 債務人及債權額比例 蔡志盛；1分之1 
附表二：（金額：新臺幣）
編號 項目 內容 1 供設定抵押權之不動產 南投縣○○鎮○○段000○00地號土地 2 不動產所有權人及設定權利範圍 陳淑芬；10分之1 3 收件年期及字號 84年水登字第002232號 4 登記日期 84年8月3日 5 抵押權人 蔡碧霞 6 存續期間 自84年8月1日至89年7月31日 7 清償日期 89年7月31日 8 擔保債權總金額 200萬元 9 債務人及債權額比例 蔡志盛；1分之1 
附表三：（金額：新臺幣）
編號 項目 內容 1 供設定抵押權之不動產 南投縣○○鎮○○段000○00地號土地 2 不動產所有權人及設定權利範圍 陳淑芬；10分之1 3 收件年期及字號 84年水登字第002232號 4 登記日期 84年8月3日 5 抵押權人 蔡碧霞 6 存續期間 自84年8月1日至89年7月31日 7 清償日期 89年7月31日 8 擔保債權總金額 200萬元 9 債務人及債權額比例 蔡志盛；1分之1 
以上為正本係照原本作成。
如不服本判決，應於送達後20日內，向本院提出上訴狀並表明上
訴理由，如於本判決宣示後送達前提起上訴者，應於判決送達後
20日內補提上訴理由書（須附繕本）；並向本院繳足上訴裁判費
（如委任律師提起上訴，請注意民事訴訟法施行法第9條規定）
。
中　　華　　民　　國　　111 　年　　8 　　月　　5 　　日
                              書記官  藍建文